臺灣高等法院刑事判決
109年度上訴字第4026號
上  訴  人  臺灣新竹地方檢察署檢察官
被      告  古進全



上列上訴人因被告毒品危害防制條例案件，不服臺灣新竹地方法
院109年度訴字第650號，中華民國109年9月22日第一審判決（起
訴案號：臺灣新竹地方檢察署109年度毒偵緝字第74號、第75號
），提起上訴，本院判決如下：
    主  文
上訴駁回。                                             
    理  由
一、原判決意旨略以：被告古進全因施用毒品案件，於民國108
    年12 月22 日晚上10時許，在新竹縣○○鎮○○路000巷00號住
    處內，施用第一級毒品海洛因及第二級毒品甲基安非他命各
    1次；另於109 年2 月7 日凌晨2 時6 分許採尿時起分別回
    溯26、96小時內之某時，在上址分別以捲煙方式及以玻璃球
    燒烤方式，施用第一級毒品海洛因及第二級毒品甲基安非他
    命各1 次，因認涉犯毒品危害防制條例第10條第1、2項之施
    用第一、二級毒品罪嫌。惟查，被告有上開施用第一、二級
    毒品之犯行，業經被告坦承不諱，且有台灣尖端先進生技醫
    藥股份有限公司109 年1 月17日濫用藥物檢驗報告、新竹市
    警察局偵辦毒品案件尿液檢體委驗單、台灣尖端先進生技醫
    藥股份有限公司109 年2 月21日濫用藥物檢驗報告、新竹縣
    政府警察局毒品犯罪嫌疑人尿液採驗作業管制紀錄、新竹市
    警察局第三分局搜索扣押筆錄、扣押物品目錄表在卷可稽，
    並有扣案之電子磅秤1 台及玻璃管1 支可佐，堪認被告確有
    施用海洛因、甲基安非他命之犯行。惟被告曾因施用毒品案
    件，經臺灣苗栗地方法院87年度毒聲字第383 號裁定送觀察
    、勒戒後，認無繼續施用毒品之傾向，於87年11月23日釋放
    出所，並經臺灣苗栗地方檢察署檢察官以87年度毒偵字第36
    34號為不起訴處分確定；復因施用毒品案件，經臺灣苗栗地
    方法院裁定送觀察、勒戒後，認有繼續施用毒品之傾向，令
    入戒治處所施以強制戒治，嗣經臺灣苗栗地方法院以88年度
    毒聲字第885 號裁定停止強制戒治，並交付保護管束，於88
    年8 月19日停止戒治出所；爾後再因施用毒品案件，經臺灣
    苗栗地方法院以89年度毒聲字第165 號裁定撤銷停止強制戒
    治，令入戒治處所施以強制戒治，嗣於90年4 月1 日強制戒
    治期滿執行完畢釋放，依109年7月15日施行之毒品危害防制
    條例第20條第3項、第23條第2項等之規定，被告之本案犯行
    ，即應施以觀察勒戒，而不得追訴，檢察官逕予起訴，起訴
    程序違背規定，爰依刑事訴訟法第303條第1款、第307條等
    規定，不經言詞辯論，逕為諭知不受理判決等語。
二、檢察官上訴意旨略以：
  ㈠被告行為後，毒品危害防制條例第20條第3項、第23條第2項
    於109年1月15日修正公布，且新增第35條之1過渡規定，並
    均於109年7月15日施行（以下合稱新法）。依新法規定，觀
    察、勒戒或強制戒治執行完畢釋放後，「三年後再犯」施用
    毒品罪者，應適用觀察、勒戒及強制戒治之規定，「三年內
    再犯」施用毒品罪者，則應依法追訴；新法施行前犯施用毒
    品罪之審判中案件，於新法施行後，法院應依新法規定處理
    ，倘係「三年後再犯」之案件，法院應依職權為觀察、勒戒
    或強制戒治之裁定。而新法所謂「三年後再犯」或「三年內
    再犯」，是否僅限於二犯施用毒品罪者或兼含三犯以上之情
    形，修正說明確實並未明確予以說明，惟毒品危害防制條例
    係法務部之主管法規，依法務部檢察司就該條例之修法解釋
    稱該條例新修正第20條第3項，其修法意旨僅係將為觀察、
    勒戒或強制戒治執行完畢後釋放後，得再聲請觀察、勒戒或
    強制戒治之期間，由「5年後」改為「3年後」，其修法之立
    法理由並載明：「…如觀察、勒戒或強制戒治執行完畢釋放
    後，3年後始再有施用第一級、第二級毒品之行為者，足見
    其有戒除毒癮之可能，宜再採以觀察、勒戒方式戒除其身癮
    及以強制戒治方式戒除其心癮之措施…」已明確敘明該條適
    用之對象，限於3年後「始再」有施用第一、二級毒品行為
    者，從而過去實務見解認為如第三次犯雖距第一次犯之觀察
    、勒戒或強制戒治執行完畢釋放後3年，然因釋放後3年已有
    二犯，非「3年後始再有再施用」（非釋放後第一次犯，不
    符「始再」有施用第一、二級毒品行為之定義），即無再行
    觀察、勒戒或強制戒治之適用，即應提起公訴（或聲請簡易
    判決處刑）或給予緩起訴處分，核與修法後之立法理由相符
    ，亦即修正後觀察，勒戒或強制戒治適用時機，應係於「初
    犯」及「3年後第2次犯」者，始有其適用。
  ㈡本件被告前因施用毒品案件，經依臺灣苗栗地方法院裁定送
    觀察、勒戒後，認無繼續施用毒品之傾向，於87年11月23日
    釋放，並由臺灣苗栗地方檢察署檢察官以87年度毒偵字第36
    34號案件為不起訴處分確定；然其於88年間因施用毒品案件
    ，經同法院以88年度苗簡字第490號判處有期徒刑4月確定，
    復於94年間再度因施用毒品案件經同院判處有期徒刑確定。
    詎仍不知悔改，復再基於施用第一、二級毒品之犯意，於10
    8年12月22日及109年2月7日，犯下本件施用毒品犯罪，是其
    自非「初犯」或「3年後第2次犯」者。
三、按起訴之程序違背規定者，法院應諭知不受理之判決；又對
    於原審諭知不受理之判決上訴時，第二審法院認其為無理由
    而駁回上訴，得不經言詞辯論為之，刑事訴訟法第303條第1
    款、第372條分別定有明文。　　
四、經查：
　㈠本次修正之毒品條例第20條第3項及第23條第2項，雖僅將原
    條文之再犯期間由「5年」改為「3年」，惟鑑於將施用毒品
    者監禁於監獄內，僅能短期間防止其接觸毒品，因慣用毒品
    產生之「心癮」根本無法根除，並慮及毒品條例施行多年累
    積之戒毒經驗及實效，暨逐步擴充之醫療、戒癮機構、專業
    人力、社區支援系統等資源，尤以本次毒品條例第24條修正
    ，擴大檢察官對施用毒品者附條件緩起訴處分之範圍，使其
    能視個案具體情形給予適當多元社區處遇。本次修正後對於
    施用毒品者之思維，自應與時俱進，擺脫以往側重於「犯人
    」身分之處罰，著重其為「病患」之特質，並以「治療」疾
    病為出發點，重新評價前揭所謂「3年後再犯」之意義。又
    毒品戒除不易，須經長期且持續之治療，施用毒品者既被視
    為「病患性犯人」，最佳處遇方式即為治療。對於施用毒品
    者之治療方式，有機構外之處遇（如自行赴醫院戒癮、附命
    完成戒癮治療緩起訴處分等），或機構內之觀察、勒戒或強
    制戒治；至對施用毒品者科以刑罰，無非在運用刑罰之一般
    預防功能以嚇阻毒品之施用。監獄為執行場所而非戒癮專責
    機構，針對施用毒品者及其再犯之特性，法務部於106年12
    月5日頒訂之「科學實證之毒品犯處遇模式計畫」，目的即
    是積極引進地區醫療體系之協助，提供毒癮戒治，落實社區
    追蹤輔導及治療之銜接，俾修復創傷、預防再犯。惟刑罰因
    涉及人身自由之基本權，故於施用毒品初犯時皆以傳統之機
    構外或機構內處遇方式治療，如再施用毒品時，始科以刑事
    責任。而當刑罰處遇仍不能有效幫助施用毒品者改善惡習時
    ，即表示無法以此方式發揮治療效果，若繼續施以刑罰只具
    懲罰功能，不僅無法戒除毒癮，更漸趨與社區隔離，有礙其
    復歸社會。基於憲法應保障人民之生存權，及根據每個國民
    生存照顧需要提供基本給付之理念，為協助施用毒品者戒除
    毒癮復歸社會，對於經監獄監禁處遇後仍再犯之施用毒品者
    ，更應恢復以機構內、外之治療協助其戒除毒癮。此即本次
    修正毒品條例第20條第3項關於施用毒品者所謂「3年後再犯
    」係何所指之立法真諦。除檢察官優先適用第24條命附條件
    緩起訴處分處遇（不論幾犯，亦無年限）外，對於施用毒品
    初犯者，即應適用第20條第1項、第2項為機構內之觀察、勒
    戒或強制戒治；若於上開機構內處遇執行完畢釋放後，於「
    3年內再犯」者，依第23條第2項規定，應依法追訴；倘於「
    3年後再犯」自應再回歸到傳統醫療體系機構內重為觀察、
    勒戒或強制戒治之治療。是對於戒除毒癮不易者，唯有以機
    構內、外處遇及刑事制裁等方式交替運用，以期能控制或改
    善其至完全戒除毒癮。綜上，對於毒品條例第20條第3項及
    第23條第2項所謂「3年後（內）再犯」，應跳脫以往窠臼，
    以「3年」為期，建立「定期治療」之模式。其規定中所謂
    「3年後再犯」，只要本次再犯（不論修正施行前、後）距
    最近1次觀察、勒戒或強制戒治執行完畢釋放，已逾3年者，
    即該當之，不因其間有無犯第10條之罪經起訴、判刑或執行
    而受影響（最高法院刑事大法庭109年度台上大字第3826號
    裁定意旨參照）。
　㈡查，公訴意旨認本件被告施用第一、二級毒品海洛因及甲基
    安非他命之時間為「109年2月7日凌晨2時6分為警採尿時起
    回溯96小時內之某時許」，復觀諸卷附本院被告前案紀錄表
    ，可知其前因施用毒品案件，經送觀察、勒戒後，因認無繼
    續施用毒品之傾向，於87年11月23日釋放出所，並經臺灣苗
    栗地方檢察署檢察官以87年度毒偵字第3634號為不起訴處分
    確定；復因施用毒品案件，經臺灣苗栗地方法院裁定送觀察
    、勒戒後，認有繼續施用毒品之傾向，令入戒治處所施以強
    制戒治，嗣經臺灣苗栗地方法院以88年度毒聲字第885號裁
    定停止強制戒治，並交付保護管束，於88年8月19日停止戒
    治出所；爾後再因施用毒品案件，經臺灣苗栗地方法院以89
    年度毒聲字第165 號裁定撤銷停止強制戒治，令入戒治處所
    施以強制戒治，嗣於90年4月1日強制戒治期滿執行完畢釋放
    ，而本件被告施用第一、二級毒品之時間往前回溯3年內，
    其未有接受觀察、勒戒及強制戒治之處遇，則依前揭說明，
    檢察官本應依修正後之毒品條例相關規定處理，而非逕予起
    訴或聲請簡易判決處刑。詎檢察官就本案予以起訴，自有起
    訴之程序違背規定之情事，並依同法第303條第1款、第307
    條之規定諭知公訴不受理之判決，且不經言詞辯論為之，於
    法核無不合。檢察官提起本件上訴，指摘原判決諭知公訴不
    受理有適用法律之違誤，為無理由，應予駁回，並不經言詞
    辯論為之。
據上論斷，應依刑事訴訟法第368條、第372條，判決如主文。
本案經檢察官侯少卿提起公訴，檢察官高上茹提起上訴。
中　　華　　民　　國　　109 　年　　11　　月　　27　　日
                  刑事第八庭    審判長法　官  陳世宗
                                      法　官  吳勇毅
                                      法　官  呂寧莉
以上正本證明與原本無異。
如不服本判決，應於收受送達後20日內向本院提出上訴書狀，其
未敘述上訴之理由者並得於提起上訴後20日內向本院補提理由書
（均須按他造當事人之人數附繕本）「切勿逕送上級法院」。
                                      書記官  賴資旻
中　　華　　民　　國　　109 　年　　12　　月　　1 　　日